【裁判字號】    91,簡,211
【裁判日期】    920331
【裁判案由】    廢棄物清理法
【裁判全文】
高雄高等行政法院簡易判決                          九十一年度簡字第二一一號
    原      告  昌冠企業有限公司
    代  表  人  甲○○董事長
    訴訟代理人  丙○○
    被      告  高雄縣大寮鄉公所
    代  表  人  乙○○○○
    訴訟代理人  丁○○
                戊○○
右當事人間因廢棄物清理法事件，原告不服高雄縣政府九十一年三月二十五日府法訴
字第二一七四三號訴願決定，提起行政訴訟。本院判決如左：
    主  文
訴願決定及原處分均撤銷。
訴訟費用由被告負擔。
    事實及理由
一、行政院環境保護署（下稱環保署）稽查督察大隊於民國（下同）八十九年七月二
    十四日下午二時赴原告公司違規租用之大寮鄉○○街三號貯存廠區稽查，發現堆
    置待處理之有害事業廢棄物電路板粉末等物，未確實遵守「事業廢棄物貯存、清
    除、處理方法及設施標準」第十條規定標示產生廢棄物之機關名稱、貯存日期、
    數量、成分，且部分廢溶劑露天堆置，乃逕行通知高雄縣政府環境保護局（下稱
    環保局）依違反行為時廢棄物清理法第十五條暨第二十五條規定告發，並移由被
    告裁處原告新台幣（下同）六千元罰鍰。原告不服，提起訴願，案經高雄市政府
    九十年七月十八日九十府訴字第九○○○一一○五七三號訴願決定書以處分金額
    錯誤為由撤銷原處分，被告再以九十年十一月五日（九○）大鄉清字第一九六九
    ○號函更正裁罰金額為陸萬元整。原告不服，再次提起訴願而遭決定駁回，遂提
    起本件行政訴訟。
二、原告起訴主張略以：被告係以原告所堆置待處理之廢電路板粉末，未依照「事業
    廢棄物貯存、清除、處理方法及設施標準」第十條所定「有害事業廢棄物」之貯
    存方式處理，而認原告公司違反行為時廢棄物清理法第十五條及第二十五條第二
    款之規定予以裁罰。惟查，依環保署所公告之「不同清理階段之混合五金廢料認
    定對照表」第四十四項所載「含金屬之印刷電路板廢料及其粉屑」於貯存階段係
    屬「一般事業廢棄物」，並非「有害事業廢棄物」，此有該對照表影本可按。據
    此，原告於貯存階段所堆置之廢電路板粉末，係屬「一般事業廢棄物」並非「有
    害事業廢棄物」，而行為時廢棄物清理法第二十五條第二款係處罰貯存階段之「
    有害事業廢棄物」，是原告之貯存廢電路板並非廢棄物清理法第二十五條第二款
    處罰對象，被告依該條款之規定予以裁罰，自屬無據，有違「依法行政」之原則
    。此外，被告所開據之九十年十一月五日大鄉清字第一九六九○號處分書通知單
    與八十九年十一月二十日大鄉清字第二○六四四號處分通知單（於  鈞院九十年
    度訴字第一七七九號審理中），二者處分之內容均相同，足徵被告乃為重複處分
    云云。而被告則以：有關原告所稱其所堆置待處理之廢電路板粉末，依行政院環
    保署所公告之「不同清理階段之混合五金廢料認定對照表」所載，於貯存階段係
    屬一般事業廢棄物，惟查該認定對照表係九十年三月七日（九○）環署廢字第○
    ○一三九二六號令訂定之有害事業廢棄物認定標準第三條第二款之認定方式。而
    原告違犯時間係八十九年七月二十四日，應適用八十八年一月十三日（八八）環
    署字第○○二三九九號修正之認定標準，且依廢棄物分類代碼Ｃ為有害事業廢棄
    物，而原告公司處理之廢電路板代碼為Ｃ９○１，確屬有害事業廢棄物。至於原
    告所指摘被告有重複處分之情形，經查本件之九十年十一月五日大鄉清字第一九
    六九○號處分所載違反事項為「事業廢棄物貯存清除處理方法及設施標準第十條
    」；而  鈞院九十年度訴字第一七七九號案件之八十九年十一月二十日大鄉清字
    第二○六四四號處分所載違反事項為「事業廢棄物貯存清除處理方法及設施標準
    第十四條」，故雖然二件處分書之處罰依據皆為廢棄物清理法第十五條及第二十
    五條，但各自所載之違反事項並不相同，並無重複處分情事。是以原告違反廢棄
    物清理法事證明確，起訴意旨顯無理由，應予駁回，以符法制云云，資為抗辯。
三、按「事業廢棄物之貯存、清除或處理方法及設施，應符合中央主管機關之規定。
    」「有左列情形之一者，處二萬元以上五萬元以下罰鍰。經通知限期改善，仍未
    遵行者，按日連續處罰。情節重大者，並得命其停工或停業：．．．二、貯存、
    清除或處理有害事業廢棄物，違反第十五條規定者。」為行為時廢棄物清理法第
    十五條暨同法第二十五條第二款所明定。次按「有害事業廢棄物之貯存方法，除
    感染性事業廢棄物外，應符合左列規定：一、應以固定包裝材料或容器密封盛裝
    ，置於貯存設施內，分類編號，標示產生廢棄物之機構名稱、貯存日期、數量、
    成分及區別有害事業廢棄物之標誌。二、貯存容器或設施應與有害事業廢棄物具
    有相容性，必要時應使用內襯材料或其他保護措施，以減低腐蝕、剝蝕等影響。
    三、貯存容器或包裝材料應保持良好情況，如有嚴重生鏽、損壞或洩漏之虞，應
    即更換。四、貯存以二年為限，超過二年時，應於屆滿三個月前向貯存設施所在
    地主管機關申請展延。」及「有害事業廢棄物之貯存設施，除感染性事業廢棄物
    外，應符合左列規定：一、應設置專門貯存場所，其地面應堅固，四周採用抗蝕
    及不透水材料襯墊或構築。二、應有防止地面水、雨水及地下水流入、滲透之設
    備或措施。三、由貯存設施產生之廢液、廢氣、惡臭等，應有收集或防止其污染
    地面水體、地下水體、空氣、土壤之設備或措施。四、應於明顯處，設置白底、
    紅字、黑框之警示標誌，並有災害防止設備。五、設於地下之貯存容器，應有液
    位檢查、防漏措施及偵漏系統。六、應依貯存事業廢棄物之種類，配置監測設備
    、警報設備、滅火、照明設備或緊急沖淋安全設備。」亦分別為行為時事業廢棄
    物貯存清除處理方法及設施標準第十條暨第十四條所明定。再者，行政機關行使
    裁量權，除不得逾越法定之裁量範圍，並應符合法規授權之目的外，尚須依照比
    例原則，就當事人有利及不利之情形一併注意，否則即構成裁量瑕疵之違法，此
    觀行政程序法第七條、第九條、第十條規定自明。又行政程序法雖自九十年一月
    一日起開始施行，然此項行政機關行使裁量權時所應遵行之原則，乃為行政法理
    所當然，故本件原處分雖係於行政程序法施行前作成，仍應受上開原理之拘束，
    合先明。
四、經查，行政院環保署稽查督察大隊於八十九年七月二十四日下午二時赴原告公司
    違規租用之大寮鄉○○街三號貯存廠區稽查，發現堆置待處理之有害事業廢棄物
    電路板粉末等物，未確實遵守「事業廢棄物貯存、清除、處理方法及設施標準」
    第十條規定標示產生廢棄物之機關名稱、貯存日期、數量、成分，且部分廢溶劑
    露天堆置，乃逕通知高雄縣政府環保局乃依行為時廢棄物清理法第十五條暨二十
    五條規定告發，並移由被告裁處原告六千元罰鍰。案經高雄市政府九十年七月十
    八日九十府訴字第九○○○一一○五七三號函附訴願決定書以處分金額錯誤為由
    撤銷原處分，被告再以九十年十一月五日（九○）大鄉清字第一九六九○號函更
    正裁罰金額為陸萬元整，此分別有上開處分書及訴願書附於原處分卷可稽（後者
    之訴願決定書之原處分書記載為九十年十一月五日九○大鄉清字第一四三六八號
    函，經被告查明一四三六八號函係於九十年八月二十二日發文，是以訴願決定書
    上所稱一四三六八號函應為一九六九○號函之誤植），自堪信為真實。
五、又原告上開之違規行為，固屬明確，惟被告以原告違反行為時廢棄物清理法第十
    五條暨二十五條規定而開立上揭九十年十一月五日大鄉清字第一九六九○號處分
    書通知單前，業於八十九年十一月二十日以原告違反前開法條規定，另行對原告
    開立大鄉清字第二○六四四號處分通知單，現由本院九十年度訴字第一七七九號
    審理中。茲觀諸被告開立之九十年十一月五日大鄉清字第一九六九○號處分書，
    違反時間記載為八十九年七月二十四日下午十四時二十分，違反地點為大寮鄉○
    ○○街三號，違反法令為廢棄物清理法第十五條及第二十五條，裁罰金額為六萬
    元整，此與八十九年十一月二十日大鄉清字第二○六四四號處分書中所記載違規
    行為之時間、地點及違反法令等均屬相同，足徵被告對原告之違規行為所製作之
    二份處分書，係針對原告同一時間、同一地點、同一堆置有害事業廢棄物違反廢
    棄物清理法之行為所給予之處分。然同一行為同時違反二個行政秩序罰時，是否
    可科處二次之行政罰﹖實務上之見解尚屬分歧，惟參酌司法院釋字第五○三號解
    釋之意旨，原則上，倘處罰之性質與種類相同（如同屬罰鍰競合之情形），則主
    管機關如對違反義務之行為人施予一個處罰，即可達成其行政目的時，此際主管
    機關似不宜援引不同之法律依據而作相同之處罰，俾符合憲法保障人民權利之意
    旨。查被告雖以上揭二份處分書所載違反事項不同，即前者係違反行為時事業廢
    棄物貯存清除處理方法及設施標準第十條規定；後者則為違反行為時事業廢棄物
    貯存清除處理方法及設施標準第十四條規定，作為裁罰之依據，惟行為時事業廢
    棄物貯存清除處理方法及設施標準第十條第一款之規定，雖係針對有害事業廢棄
    物之貯存方法，應以固定包裝材料或容器密封盛裝，置於貯存設施內，分類編號
    ，標示產生廢棄物之機構名稱、貯存日期、數量、成分及區別有害事業廢棄物之
    標誌；而同法第十四條第四款則係規範有害事業廢棄物之貯存設施，應於明顯處
    ，設置白底、紅字、黑框之警示標誌，然二者之共同目的，不外使他人一望即知
    該處所堆置者為事業廢棄物，並提高警覺、小心注意，進而達到降低意外災害發
    生之可能性，故該二條法條規範之意旨及所要保護之法益，實無不同。準此，原
    告於同一時間、同一地點，因堆置待處理之有害事業廢棄物未符合法律之規定，
    雖其行為同時該當行為時事業廢棄物貯存清除處理方法及設施標準第十條第一款
    未於包裝上標示產生廢棄物之機構名稱、貯存日期、數量、成分及同標準第十四
    條第四款未於貯存設施設置白底、紅字、黑框之警示標誌之規定，然就原告而言
    ，殊無分別違反前開二條文之故意，充其量亦僅是自然意義下之單一行為而同時
    符合上開二條文之構成要件，是被告就原告之違規行為，以分別該當於上開條文
    之規定，先後處以二次六萬元罰鍰，對原告誠屬過於嚴苛，且有違一事不二罰之
    原則。再者，細閱九十年十一月五日大鄉清字第一九六九○號處分書，違反事項
    記載為「查該公司違規租用田單街三號貯存廠區堆置大量待處理有害事業廢棄物
    （廢電路板粉末集塵灰、廢溶劑），未依規定標示產生廢棄物之機構名稱、貯存
    日期、數量、成分且部分廢溶劑露天堆置未確實遵守『事業廢棄物貯存清除處理
    方法及設施標準第十條』規定辦理。」與八十九年十一月二十日大鄉清字第二○
    六四四號處分書違反事項之記載為「查該公司違規租用田單四街三號貯存廠區堆
    置大量待處理事業廢棄物及有害事業廢棄物（焚化產生灰渣、廢電路板粉末、集
    塵灰、廢溶劑等），未確實遵守『事業廢棄物貯存清除處理方法及設施標準第十
    四條規定』」等情，在在足以證明被告所欲處罰之目的，乃因原告所堆置有害事
    業廢棄物未妥為充分明顯之安全標示，致有釀成災害之虞慮，而加以處罰。於此
    情況下，權衡上揭條文之規定，被告僅需就原告未於貯存設施之明顯處設置警示
    標誌，以防災害行為發生之違規行為予以處罰，即足以達成其行政目的，自勿庸
    再對原告就其堆置之有害事業廢棄物之產生機構名稱、貯存日期、數量、成分等
    之貯存方法不符規定而重複處罰，始屬正辦。被告未查，逕以上揭二件處分書之
    處罰依據雖皆為廢棄物清理法第十五條及第二十五條，但各自所載之違反事項並
    不相同，而分別對原告裁處六萬元罰鍰，自難謂無「一事不二罰」之違法。是原
    告主張本件系爭之裁罰處分，乃為重複處分等語，即屬有理由。
六、綜上所述，被告對原告八十九年七月二十四日於大寮鄉○○○街三號貯存廠區堆
    置有害事業廢棄物，惟未為警示標誌之行為，業以八十九年十一月二十日大鄉清
    字第二○六四四號處分書裁罰原告六萬元之罰鍰；本件九十年十一月五日大鄉清
    字第一九六九○號處分書，復針對同一時間、同一地點，原告未於貯存設施內之
    包裝標示產生廢棄物之機構名稱、貯存日期、數量成分等，再予裁罰原告六萬元
    罰鍰，顯有一事二罰之違法，容有可議。訴願決定未予糾正，遞予維持，亦有未
    合。原告執此指摘，為有理由，爰將訴願決定及原處分均予撤銷，用昭折服，並
    不經言詞辯論為之。
七、據上論結，本件原告之訴為有理由，爰依行政訴訟法第二百三十三條第一項、第
    二百三十六條、第一百九十五條第一項前段、第九十八條第三項前段，判決如主
    文。
中      華      民      國    九十二    年      三      月    三十一    日
                              高雄高等行政法院第四庭
                                          法      官  邱政強
右為正本係照原本作成。
如不服本判決，應於送達後二十日內，向本院提出上訴狀並表明上訴理由，如於本判
決宣示後送達前提起上訴者，應於判決送達後二十日內補提上訴理由書（須按他造當
事人人數附繕本）。
提起上訴應預繳送達用雙掛號郵票七份（每份三十四元）。
中      華      民      國    九十二    年      三      月    三十一    日
                                          法院書記官  涂瓔純
附註：
行政訴訟法第二百三十五條（第一項、第二項）：
對於適用簡易程序之裁判提起上訴或抗告，須經最高行政法院之許可。
前項許可，以訴訟事件所涉及之法律見解具有原則性者為限。


司法院資訊處製作；財團法人民間司法改革基金會備份。
